最高法院刑事判決　　　　　　九十四年度台上字第六二一一號
　　上　訴　人　甲○○
　　　　　　　　　　　　號在.
上列上訴人因殺人案件，不服台灣高等法院花蓮分院中華民國九
十四年九月二十一日第二審更審判決（九十四年度上更(一)字第五
三號，起訴案號：台灣花蓮地方法院檢察署九十三年度偵字第七
００、一八四五號），提起上訴，本院判決如下：
    主  文
原判決撤銷，發回台灣高等法院花蓮分院。
    理  由
本件原判決認定上訴人甲○○於民國九十一年十二月十日晚間七
時許，在花蓮縣新城鄉○○村○○街七號即鄰居朱從周家中遇見
同村村民丁傳明在該處聊天，遂邀丁傳明一同至同村漁場街七號
李清川（已於九十二年九月八日死亡）住處旁由上訴人所搭建之
卡拉ＯＫ店（尚未營業，無店名）內飲酒。至同日晚間十一時左
右，上訴人因不明原因與丁傳明發生衝突，竟基於殺人之故意，
持不明小型鈍器猛敲丁傳明之後腦，造成丁傳明頭顱顱底部位骨
折，並往左上延伸至左頂骨，往右上延伸至右頂骨，往左下延伸
至左枕骨頸靜脈窩，往右下延伸至右枕骨頸靜脈窩，於枕骨大孔
形成半環形骨折後當場死亡。上訴人於殺害丁傳明後，竟意圖湮
滅其殺人之證據，乃持圓鍬在上開卡拉ＯＫ店後方空地（即起訴
書所指之花蓮縣新城鄉○○村○○街四號後方空地）挖掘坑洞後
將丁傳明之屍體予以掩埋。迄九十三年四月十三日下午四時許，
因地主李光輝、趙國權所僱請之工人王水利、黃阿祥、莊元仁等
人在該處整地時挖出丁傳明之屍體，經報警循線查獲上情等情，
因而維持第一審論處上訴人殺人罪刑之判決，駁回上訴人在第二
審之上訴，固非無見。
惟查(一)被告以外之人於審判外之言詞或書面陳述，除法律有規定
者外，不得作為證據。刑事訴訟法第一百五十九條第一項定有明
文。同法第一百五十九條之五係規定「被告以外之人，於審判外
之陳述，雖不符前四條（指第一百五十九條之一至第一百五十九
條之四）之規定，而經當事人於審判程序同意作為證據，法院審
酌該言詞陳述或書面陳述作成時之情況，認為適當者亦得為證據
。」同法條第二項係規定「當事人、代理人或辯護人於法院調查
證據時，知有第一百五十九條第一項不得為證據之情形，而未於
言詞辯論終結前聲明異議者，視為有前項之同意。」本件原判決
併援引證人林福枝、朱從周於警訊之陳述作為認定事實之證據。
然查林、朱二人上揭陳述乃屬審判外之陳述，原判決未查明該陳
述是否符合刑事訴訟法第一百五十九條之一至第一百五十九條之
四之例外規定，亦未查明該陳述是否經當事人於審判程序同意作
為證據，或當事人或辯護人於法院調查證據時，知有刑事訴訟法
第一百五十九條第一項不得為證據之情形，而未於言詞辯論終結
前聲明異議，視為有前項同意之情形，徒以上訴人及其選任辯護
人於審判程序中未爭執該審判外陳述之證據能力為由，而認該審
判外陳述，得採為認定事實之證據，其採證自難認為適法。(二)第
一審判決認定上訴人係以不詳姓名人所有之鐵製圓鍬一支為殺害
被害人丁傳明之兇器，原判決認上訴人係持小型鈍器重擊被害人
頭部，該小型鈍器則非屬圓鍬（見原判決理由欄第十項記載），
則原判決認定之事實與第一審判決認定之事實已有歧異，竟認第
一審判決仍可予維持，其法律見解亦不無可議。(三)上訴人於原審
曾經辯稱：證人李金生曾經於警訊時證稱：伊曾聞李清川（已病
故）親口告以李清川曾經目睹丁傳明遭三、四個人挾持，並且跪
在地上求饒，其中有一人由背後持刀往丁傳明背後砍兩刀，李清
川很害怕，就不敢再看了，趕快躲到房間裏面等語，此可為其有
利之證據，請予詳查等語（見附於原審上更(一)字卷第一０七頁之
辯護意旨狀記載），原判決對上訴人該項辯解，未明取捨判斷
之心證理由，亦有未合。(四)究竟實情如何？上訴人是否有被訴殺
害被害人之犯行，倘有該犯行，上訴人係持何兇器殺害被害人？
李金生上揭警訊證述是否實在？是否可作為有利於上訴人之證據
？原審未併傳喚證人李金生、林福枝、朱從周等人到庭查明事實
，遽為判決，自尚嫌速斷，併有應於審判期日調查之證據未予調
查之違誤。以上或為上訴意旨所指摘，或為本院得依職權調查之
事項，應認原判決有撤銷發回更審之原因。
據上論結，應依刑事訴訟法第三百九十七條、第四百零一條，判
決如主文。
中　　華　　民　　國　九十四　年　 十一 　月　　十　　日
                      最高法院刑事第十庭
                          審判長法官  陳　正　庸
                                法官  賴　忠　星
                                法官  王　居　財
                                法官  林　開　任
                                法官  林　立　華
      本件正本證明與原本無異
                                      書  記  官
中　　華　　民　　國　九十四　年　 十一 　月　二十二　日
                                                Ａ
